台灣高等法院民事判決　九十一年度上易字第三七八號
　　　上　訴　人　　勤格實業股份有限公司
　　　兼法定代理人　乙○○
　　　被 上 訴人　　丙○○
　　　　　　　　　　丁○○
　　　　　　　　　　甲○○
　　　　　　　　　　戊○○
　　　訴訟代理人　　李秉緯
右當事人間返還增資股款事件，上訴人對於中華民國九十一年二月二十七日臺灣臺北
地方法院九十年度訴字第一○九七號第一審判決提起上訴，本院判決如左：
    主    文
原判決關於命上訴人連帶給付被上訴人戊○○之訴部分，及該部分假執行之宣告，暨
訴訟費用之裁判均廢棄。
右開廢棄部分，被上訴人在第一審之訴及假執行之聲請均駁回。
其餘上訴駁回。
第一、二審訴訟費用由被上訴人戊○○負擔四分之一，餘由上訴人連帶負擔。
    事　　實
甲、上訴人方面：
一、聲明：(一)原判決關於不利上訴人部分廢棄。
          (二)右開廢棄部分，被上訴人在第一審之訴及假執行之聲請均駁回。
二、陳述：除與原判決記載相同部分，予以引用外，並補稱略以：
    (一)上訴人勤格實業股份有限公司（下稱勤格公司）於民國（下同）八十九年間，
      接獲西門子訂單，並與華信商業銀行談妥出貨後融資，為籌出貨前週轉金而與
      股東協商增資，上訴人乙○○個人亦集資新台幣（下同）二千餘萬元，因誤信
      國際詐騙集團，致上訴人勤格公司倒閉，而無法發行公司股票。
    (二)被上訴人丙○○、丁○○、戊○○已與上訴人和解。
    (三)上訴人確已收到被上訴人所繳交之股款，但未交付股票，認股時已交付認股繳
      款書。
三、證據：除援用原審之立證方法外，並補提出華信商業銀行授信額度明細及和解協
          議書為證。
乙、被上訴人方面：
壹、被上訴人戊○○部分：
一、聲明：上訴駁回。
二、陳述：除與原判決記載相同部分，予以引用外，並補稱略以：
    (一)被上訴人戊○○之認股，係李秉緯借用其名義申購股票。
    (二)被上訴人戊○○確已收到認股繳款書，上訴人增資之程序不符規定，顯有詐欺
      行為。
貳、被上訴人丙○○、丁○○、甲○○部分：
    被上訴人丙○○、丁○○、甲○○均未於言詞辯論期日到場，惟據其等於準備程
    序期日到場所為之聲明及陳述如左：
一、聲明：上訴駁回。
二、陳述：除與原判決記載相同部分，予以引用外，並補稱略以：
    (一)被上訴人丙○○完全不知李秉緯與上訴人和解之事，並未授權李秉緯和解，亦
      不願追認該和解，李秉緯根本未告知，亦未交付和解之現金或電話卡。
    (二)被上訴人甲○○不願與上訴人和解。
    (三)被上訴人丁○○不知李秉緯與上訴人和解之事，直至本院九十一年八月二十六
      日準備程序期日，始看到和解協議書，李秉緯並未告知因與上訴人和解而取得
      電話卡，不願追認該和解。
    理　　由
甲、程序方面：
    本件被上訴人丙○○、丁○○、甲○○均未於言詞辯論期日到場，均核無民事訴
    訟法第三百八十六條所列各款情形，爰依上訴人之聲請，由其一造辯論而為判決
    ，合先敘明。
乙、實體方面：
一、被上訴人起訴主張：上訴人勤格公司係經營有線通信器材等之製造買賣，登記資
    本額為一億八千萬元，上訴人乙○○為上訴人勤格公司之負責人，於八十九年間
    ，上訴人勤格公司擬辦理現金增資一億二千萬元前，與上訴人乙○○曾透過多家
    媒體向不特定投資大眾聲稱將辦理現金增資，並偽稱上訴人勤格公司獲利良好，
    使被上訴人誤信上訴人勤格公司營運狀況良好，遂於八十九年五月八日至同年五
    月二十四日之股款繳納期限內，分別以繳款書繳款或匯款方式繳納增資股款，計
    被上訴人丙○○十八萬二千元、被上訴人丁○○六十五萬元、被上訴人蘇茂祥四
    十四萬二千元、被上訴人甲○○十萬八千元、被上訴人戊○○九萬一千元。詎上
    訴人勤格公司竟拒不發放股票，且上訴人乙○○於八十九年八月間，仍故意不告
    知上訴人勤格公司已瀕臨倒閉，再次推託矇騙各股東，而發函被上訴人表示預計
    八十九年十一月中旬可將股票送達，惟至九十年初，仍無任何消息，經被上訴人
    查證，始知上訴人勤格公司已結束營業，未完成現金增資，被上訴人始知受騙，
    被上訴人乃依公司法第二百七十六條之規定，催告上訴人勤格公司於收受起訴狀
    繕本之翌日起一個月內完成八十九年現金增資認股，使認購足額並繳足股款，如
    逾期不能完成時，被上訴人即撤回認股，並以起訴狀為撤回認股之意思表示，上
    訴人勤格公司須返還上開股款，並給付被上訴人自八十九年五月二十四日起算之
    法定遲延利息。又上訴人勤格公司公開招募股份，有虛偽、詐欺或其他足致人誤
    信之行為，違反證券交易法第二十條第一項之規定，應負賠償責任，上訴人乙○
    ○為該公司之負責人，依修正前公司法第二十三條規定，應與上訴人勤格公司負
    連帶賠償責任。再證券交易法第二十條係保護他人之法律，上訴人乙○○之行為
    亦同時構成民法第一百八十四條第二項之侵權行為，亦應與上訴人勤格公司負連
    帶清償責任。上訴人勤格公司一再散佈不實消息，使被上訴人被詐欺而為認股之
    意思表示，被上訴人依民法第九十二條第一項之規定，以起訴狀繕本之送達，撤
    銷被詐欺之意思表示，並得依侵權行為、不當得利之法則及修正前公司法第二十
    三條之規定，請求上訴人負連帶責任等情，求為命上訴人連帶給付被上訴人丙○
    ○十八萬二千元、被上訴人丁○○六十五萬元、被上訴人蘇茂祥四十四萬二千元
    、被上訴人甲○○十萬八千元、被上訴人戊○○九萬一千元，及均自八十九年五
    月二十四日起至清償日止，按年息百分之五計算利息之判決（原審判命上訴人應
    連帶給付上開金額，惟利息部分應自九十年四月四日起算，而駁回其餘利息部分
    之請求，被上訴人未聲明不服而確定。又被上訴人蘇茂祥部分，業經兩造於本院
    成立和解）。
    上訴人則以：上訴人固迄未募足增資股款並發行股票，惟被上訴人請求返還增資
    股款，並未依公司法定一個月以上之期限催告上訴人，依法已有未合；再被上訴
    人檢呈之報紙相關報導，均非上訴人刊登，亦難據為認定為上訴人涉有詐欺，被
    上訴人主張有證券交易法第二十條虛詐禁止之適用，即屬無據，亦無侵權行為及
    不當得利之情形，被上訴人自不得請求上訴人乙○○連帶賠償云云，資為抗辯。
二、經查上訴人勤格公司主要經營項目為有線通信器材等之製造買賣，登記資本額為
    一億八千萬元，上訴人乙○○為上訴人勤格公司之負責人，被上訴人為上訴人勤
    格公司股東，八十九年間，上訴人勤格公司辦理現金增資一億二千萬元，股款繳
    納期限自八十九年五月八日起至同年五月二十四日止，於認股後，被上訴人丙○
    ○於八十九年五月二十四日繳納股款十八萬二千元、被上訴人丁○○繳納股款六
    十五萬元、被上訴人甲○○繳納股款十萬八千元、被上訴人戊○○繳納股款九萬
    一千元，惟超過股款繳納期限，上訴人勤格公司仍未完成現金增資，僅募集三千
    餘萬元之事實，為兩造所不爭執，並有八十九年現金增資發行新股認股章程及股
    票及匯款單可稽（見原審卷第二二頁至第二九頁、第八一頁至第八四頁），自堪
    信為真實。
三、被上訴人另主張上訴人散佈不實之消息，使伊等被詐欺而為認股之意思表示，爰
    以起訴狀繕本之送達，為撤銷被詐欺之意思表示等語。經查上訴人乙○○既為上
    訴人勤格公司之董事長，為其負責人，自為該公司之代表機關，而公司代表機關
    之行為，即視為公司本身之行為；且依兩造所不爭執之八十九年四月一日中時晚
    報刊有關於上訴人勤格公司業績成長迅速之報導敘及：「至於未來發展計劃，乙
    ○○指出......  董事會決定於（八十九年）六月辦理現金增資，將資本額由目
    前的一點八億元增至三億元並補辦公開發行。勤格實業已由協和證券主辦、金鼎
    證券協辦輔導中，明（九十）年應可順利上市上櫃」（見原審卷第十八頁）；嗣
    於八十九年四月五日中時晚報復有同上內容之報導（見原審卷第十九頁）；再於
    八十九年四月五日產經日報「勤格接獲大訂量營收大躍進」之報導中亦有：「展
    望公司未來發展，乙○○指出......  公司擬將於（八十九年）六月辦理現金增
    資，將資本額由目前的一點八億元增加至三億元並補辦公開發行，以利公司產業
    規模的擴大，勤格現已由協和證券主辦，金鼎證券協辦輔導中，預計明年可順利
    上櫃」（見原審卷第二○頁）；復於八十九年四月六日工商時報「勤格實業預訂
    明年上市上櫃」一文中亦敘及：「...... 至於未來發展計劃，乙○○指出.....
    董事會決定於（八十九年）六月辦理現金增資，將資本額由目前的一點八億增至
    三億元，並補辦公開發行，勤格實業已由協和證券主辦、金鼎證券協辦輔導中，
    明（九十）年應可順利上市上櫃」（見原審卷第二○頁）；又曾於八十九年三月
    三十一日鑫報以標題為「勤格實業接獲大訂單」報導：「....  勤格公司目前資
    本額為一點八億元，董事會已通過於六月辦理現金增資至三億元並補辦公開發行
    ，該公司八十八年營收為一點五億元，今（八十九）年預估營收為超過八億元以
    上，現正由協和證券輔導中，準備辦理上櫃申請」，同日之經濟日報亦有「勤格
    積極為上櫃做準備」之報導，文內提及：「..... 目前勤格公司已委託協和證券
    進行上櫃輔導，預計今年第四季輔導期滿，再依據公司的需求，進行上櫃的準備
    」（見原審卷第二一頁）。雖上開報導，均非由上訴人所刊登，然上訴人乙○○
    曾製作「勤格科技集團營運償還計劃暨國外訂單合約」作為向民間借貸之資料，
    其中即羅列上開報導，有該「勤格科技集團營運償還計劃暨國外訂單合約」節本
    可證（見原審卷第九五頁至第九九頁），且為上訴人所不爭執，已足證明係由上
    訴人乙○○對外所發佈之訊息。而上訴人勤格公司迄未辦理公開發行，復為其所
    自認（見本院卷第一○九頁），並經原審函請協和證券股份有限公司（下稱協和
    證券公司）查復：「一本公司與勤格實業股份有限公司於八十八年六月簽訂財務
    顧問契約，八十八年十一月以後勤格實業股份有限公司即未再付款。二勤格實業
    股份有限公司因未公開發行，故無該公司財務業務資料。三勤格實業股份有限公
    司因未付款而該財務顧問契約自動失效」，亦有該公司九十年六月五日協管字
    第一六四號函可憑（見原審卷第六四頁），則上訴人勤格公司與協和證券公司間
    之財務顧問契約，早在八十八年十一月間即已因上訴人勤格公司未付款而自動失
    效，協和證券公司自斯時起，即已停止輔導上訴人勤格公司上櫃事宜，上訴人明
    知此事，猶於八十九年三、四月間，向媒體宣稱將補辦公開發行，發佈已由協和
    證券公司主辦，金鼎證券公司協辦輔導中，預計明年可順利上櫃之訊息，已足使
    他人誤信上訴人勤格公司前景良好而為認購股票，是被上訴人主張因受上訴人勤
    格公司發佈不實消息，受其詐欺而為認股之意思表示，自可憑信。既已據被上訴
    人以起訴狀繕本之送達，撤銷受上訴人勤格公司詐欺而為認股之意思表示，則被
    上訴人請求上訴人勤格公司賠償彼等已交付之系爭股款，揆諸民法第一百八十四
    條第一項前段規定，自屬有據；而上訴人乙○○為上訴人勤格公司之負責人，對
    於此次發行新股業務之執行，因發佈不實之消息，使被上訴人受有損害，依修正
    前公司法第二十三條之規定，亦應與上訴人勤格公司負連帶賠償責任。雖上訴人
    抗辯被上訴人丙○○、丁○○、戊○○已於九十年八月二十日由其代理人李秉緯
    與上訴人成立和解，並提出和解協議書為憑（見本院卷第四五、四六頁），惟查
    被上訴人丙○○、丁○○咸否認有授權李秉緯與上訴人和解，並堅詞表示不願追
    認（見本院卷第八七、九六頁），而李秉緯亦證稱：「......  人都是自私的，
    我就拿電話卡去變賣，變賣都困難，就沒有分給各投資人，......      」、「
    ......  他們事先並無授權給我」（見本院卷第八七、九七頁），是上開和解協
    議書對於被上訴人丙○○、丁○○不生效力；至被上訴人戊○○部分，已據李秉
    緯（即被上訴人戊○○之訴訟代理人）陳稱：「戊○○部分，其實是我借用他的
    名字去申購股票的」（見本院卷第九五頁），足見被上訴人戊○○業已與上訴人
    達成和解而了事。
四、從而，被上訴人丙○○、丁○○、甲○○依據侵權行為之法則及修正前公司法第
    二十三條（相當於公司法第二十三條第二項）之規定，請求上訴人連帶給付被上
    訴人丙○○十八萬二千元；被上訴人丁○○六十五萬元；被上訴人甲○○十萬八
    千元，及均自起訴狀繕本送達之翌日即九十年四月四日起，至清償日止，按年息
    百分之五計算之利息部分，均屬應予准許；至被上訴人戊○○請求上訴人連帶給
    付九萬一千元並加付自九十年四月四日起算之法定遲延利息部分，即屬不應准許
    。原審就上開應予准許部分所為上訴人敗訴之判決，所持理由雖與本院不同，但
    其結果並無二致，仍應維持。上訴論旨指摘原判決此部分不當，求予廢棄改判，
    應認為無理由；就上開不應准許部分所為上訴人敗訴之判決，尚有未洽，上訴論
    旨指摘原判決此部分不當，求予廢棄改判，為有理由。
五、至兩造其餘之攻擊或防禦方法及未經援用之證據，經本院斟酌後，認為均不足以
    影響本判決之結果，自無逐一詳予論駁之必要，併此敘明。
六、據上論結，本件上訴為一部有理由，一部應認為無理由，依民事訴訟法第四百五
    十條、第四百四十九條第二項、第七十九條但書，第八十五條第二項、第四百六
    十三條、第三百八十五條第一項前段，判決如主文。
中　　　華　　　民　　　國　　九十一　　年　　　十　　　月　　  八  　　日
　　　　　　　　　　　　　　　　民事第十三庭
　　　　　　　　　　　　　　　　　　審判長法　官　林　鄉　誠
　　　　　　　　　　　　　　　　　　　　　法　官　劉　清　景
　　　　　　　　　　　　　　　　　　　　　法　官　王　聖　惠
右正本係照原本作成。
兩造均不得上訴。
中　　　華　　　民　　　國　　九十一　　年　　　十　　　月　　　九　　　日
　　　　　　　　　　　　　　　　　　　　　書記官　陳　樂　觀
